臺灣高等法院刑事判決
108年度上易字第2311號
上  訴  人  臺灣新北地方檢察署檢察官
被      告  黃正福  


選任辯護人  黃泓勝律師
被      告  余䔧花  




上列上訴人因被告等妨害婚姻案件，不服臺灣新北地方法院108
年度易更一字第2號，中華民國108年9月26日第一審判決（起訴
案號：臺灣新北地方檢察署106年度偵字第19183號、106年度偵
續字第382號），提起上訴，本院判決如下：
    主  文
上訴駁回。
    理  由
一、公訴意旨略以：被告丁○○明知被告乙○○係告訴人甲○○之妻，
    為有配偶之人。詎被告丁○○、乙○○竟分別基於通姦及相姦之
    犯意，於民國105 年3月至9月間，分別在新北市三峽區某壘
    球場休息區、上開壘球場附近公園、新北市三峽區某釣蝦場
    旁馬路等處，發生性行為共8 次。因認被告丁○○涉犯刑法第
    239 條後段之相姦罪嫌，被告乙○○涉犯同條前段之通姦罪嫌
    。
二、按犯罪事實應依證據認定之，無證據不得認定犯罪事實；不
    能證明被告犯罪或其行為不罰者，應諭知無罪之判決，刑事
    訴訟法第154條第2項、第301條第1項分別規定甚明。次按認
    定不利於被告之事實，須依積極證據，苟積極證據不足為不
    利於被告事實之認定時，即應為有利於被告之認定，更不必
    有何有利之證據（最高法院30年上字第816號判例參照）。
    再按事實之認定，應憑證據，如未能發現相當證據，或證據
    不足以證明，自不能以推測或擬制之方法，以為裁判基礎；
    被告否認犯罪事實所持之辯解，縱屬不能成立，仍非有積極
    證據足以證明其犯罪行為，不能遽為有罪之認定。而刑事訴
    訟法上所謂認定犯罪事實之積極證據，係指適合於被告犯罪
    事實之認定之積極證據而言，雖不以直接證據為限，間接證
    據亦包括在內；然而無論直接或間接證據，其為訴訟上之證
    明，須於通常一般之人均不致有所懷疑，而得確信其為真實
    之程度者，始得據為有罪之認定，倘其證明尚未達到此一程
    度，而有合理之懷疑存在時，致使無從形成有罪之確信，根
    據「罪證有疑，利於被告」之證據法則，即不得遽為不利被
    告之認定（最高法院29年上字第3105號、30年上字第1831號
    、40年台上字第86號及76年台上字第4986號判例參照）。又
    按刑事訴訟法第156條第2項規定：被告或共犯之自白，不得
    作為有罪判決之唯一證據，仍應調查其他必要之證據，以察
    其是否與事實相符。其立法旨意乃在防範被告或共犯自白之
    虛擬致與真實不符，故對自白在證據上之價值加以限制，明
    定須藉補強證據以擔保其真實性。所稱共犯除共同正犯、教
    唆犯、幫助犯外，尚包括必要共犯（含對向犯，如貪污、選
    舉賄賂、販賣毒品等罪）。蓋對向性共犯間，因訴訟上之利
    害關係相反，為免其為偵查機關誘導、嫁禍他人或邀輕典而
    虛偽陳述之可能，自應有足以令人確信為真實之補強證據，
    其自白始得資為不利於其他共犯之犯罪證據。而所謂補強證
    據，係指除該自白本身之外，其他足以證明該自白之犯罪事
    實確具有相當程度真實性之證據而言，雖所補強者，非以事
    實之全部為必要，但亦須因補強證據之質量，與自白之相互
    利用，足使犯罪事實獲得確信者，始足當之（最高法院102
    年度台上字第1573號判決意旨參照）。而刑法第239條之通
    姦者與相姦者均屬對向犯，是該對向犯間之自白，自須再有
    補強證據以擔保其真實性。
三、公訴意旨認被告丁○○、乙○○涉有通姦及相姦犯嫌，係以被告
    丁○○於偵查中之自白、證人即警員胡志明於偵查時之證述、
    被告丁○○105年10月28日所書立之切結書、被告乙○○所書立
    紙條各1張為其主要依據。惟訊據被告丁○○、乙○○固均坦承
    上開切結書及紙條為其等所書立，然均堅決否認涉有何通姦
    及相姦犯行，被告丁○○辯稱：伊沒有跟乙○○相姦，伊會書立
    切結書，是因為甲○○於105年9月29日凌晨在伊住處樓下毆打
    伊，又恐嚇伊家人、兒子，所以伊才依甲○○要求，寫這張切
    結書給甲○○，以保護伊家人，後來在偵查庭，因為檢察官以
    切結書指控伊，律師又說伊切結書寫了那麼多次，如果完全
    不承認說不過去，而且甲○○已經表示原諒之意，建議伊承認
    ，所以伊才會在偵查庭坦承有2次犯行，並由辯護人主張本
    件已因甲○○的宥恕，而不得再行提起告訴等語；被告乙○○辯
    稱：伊沒有跟丁○○通姦，卷附紙條也不是伊自願寫的，平常
    甲○○只要喝酒就會打伊，當天伊已經服藥準備睡覺，也有喝
    酒，被甲○○叫醒，甲○○拿了一把水果刀，要伊寫自白書，承
    認伊跟丁○○有通姦，還說只要伊寫一寫，就不會計較，會原
    諒伊，如果不寫，就要伊的命，伊會害怕，所以就寫了，伊
    之前沒有說甲○○拿刀逼伊，是顧及夫妻情分，伊也不知道法
    律有規定原諒就不能再告，所以偵查時，就沒有跟律師說甲○○說只要伊寫了，就會原諒伊等語。經查：
  被告丁○○部分：
  ㈠被告丁○○於105 年10月28日，在新北市政府警察局三峽分局
    鳳鳴派出所，書立切結書，內容記載：「...， 第一次發生
    時於三月中旬左右於三峽板新水場旁壘球場休息區，時間大
    約5 點左右，在車上發生不正常關係（發生性行為），從那
    次起就利用下班時間邀約至壘球場那，陸續於車上發生應有
    4 次性關係，另外有二次是在壘球場附近公園，利用雨衣舖
    在草皮上發生性關係，最後一次應該是9 月中下旬深夜於三
    峽左岸釣蝦場旁黑暗馬路做最後一次，... 」等語，業據被
    告丁○○供承在卷，並有上開切結書1張在卷可佐（見10673號
    偵卷第3、4頁），堪信為真實。
  ㈡然告訴人甲○○於105 年9月29日凌晨2時30分許，在被告丁○○
    住處樓下，毆打被告丁○○，致被告丁○○受有臉部挫傷併前額
    裂傷、鼻骨骨折併鼻出血、胸部挫傷、右小腿及雙足踝擦傷
    之傷害，告訴人甲○○因而經原審民事庭以107 年度訴字第25
    65號判決應給付被告丁○○新臺幣3 萬元等情，業據證人丙○○
    、黃仕銘於原審審理時證述明確（見原審易卷第181至182、
    191至192頁），並有新北市政府警察局三峽分局107年4 月1
    3日新北警峽刑字第1073341463號函暨所檢附工作紀錄簿影
    本、被告丁○○之亞東紀念醫院105年9月29日乙種診斷證明書
    、原審107 年度訴字第2565號民事判決書各1份在卷可稽（
    見10673號偵卷第11頁，原審易卷第83、85頁、易更一卷第1
    13至118頁）。
  ㈢再證人黃薏軒於原審審理時證稱：「（辯護人問：你說你爸
    爸認為他沒有做，後來呢？）就一直在那邊講，他們就一直
    講你只要簽了就可以離開，如果你覺得你沒有做的話，那你
    可以直接走人沒關係，事後就看著辦吧，就是有點語帶威脅
    ，我們就一直不敢走，到最後我爸才寫的」、「（法官問：
    你剛剛說後來有請甲○○簽那份切結書，是你要求的，你為何
    要要求他填？）因為怕我爸再被打，或是他再找我弟的麻煩
    ，他們有私下撥電話給我弟弟約見面」、「（辯護人問：你
    的意思是在簽這個切結書之前，你一直擔心家人的身體或安
    全性被威脅？）對」等語（見原審易卷第174 、179至180頁
    ）。又證人丙○○於原審審理時證稱：「（辯護人問：你剛才
    說他們陸續都有找你們麻煩，是何情形？）找我兒子的麻煩
    ，就是找我兒子，... ，半夜我兒子打家裡的電話，我兒子
    說他在山上，我問你跑去山上幹嘛，他們用擴音的，他們就
    大聲喧嘩說你再不叫你老公出來，我就把你兒子活埋，當時
    我真的嚇到，...。 」、「（檢察官問：就你當時所看到的
    情況，切結書上面所寫的時間、地點及次數就是有人指示丁○○要寫特定的內容，還是他自己寫出來的？）甲○○一直要求
    丁○○要增加次數，譬如丁○○寫一次，他不滿意，他寫完的單
    子警察有拿給甲○○看，甲○○看了不滿意就拿給那位警察，那
    位警察就說唉喲，你就再寫一下，多寫幾次啦，看可不可以
    啦，丁○○真的很不願意寫，後來就寫到甲○○看到滿意為止。
    」等語（見原審易卷第183、186頁）。又證人黃仕銘於原審
    證稱：「（辯護人問：他們只有單純用電話打，還是有直接
    去找你？）他們單純用電話打，每次都跟我說沒什麼，就過
    來聊聊而已，我就信以為真，結果過去都是2、30 個人在那
    邊等我，有一次我過去找他們，我還被他們的人追著跑，..
    .， 後來他們叫我轉話給我爸，說再不出來就試看看，... 
    。之後還有一次是我在上班的時候，他們找我去萊爾富叫我
    坐在那邊，他們也是說聊聊，過去的時候他們就不讓我走，
    甚至把我的手機拿走，看我跟我姊姊LINE的對話紀錄，然後
    叫我一直打給我爸媽，就是要打到他們醒為止，那時是半夜
    2、3點左右，後來我媽媽有接，他們叫我騙我媽媽說我在山
    上，他們在旁邊附和，但我實際在萊爾富，後來這件事情是
    我爸媽去三峽派出所報案，警察打給我，他們叫我接，我接
    起來之後，警察問我人在哪裡，我跟警察說他們已經放我走
    了，不過這句話是他們現場的人要我這樣講的。」、「（辯
    護人問：在警察打來之前，他們控制你在萊爾富時，他們有
    對你做任何行為或要求嗎？）嘉哥就搥了我的背1、2拳吧，
    然後還拿檳榔渣丟我，後面甚至要把我押上車，可是我不上
    車，所以他們也沒辦法怎麼樣，...。 」、「（被告丁○○問
    ：在萊爾富當時，他們有無用電話對你錄影？）有。」、「
    （被告丁○○問：錄影的內容是什麼？為了什麼？）錄影的內
    容是逼我承認說我爸有跟乙○○發生關係。」等語（見原審易
    卷第192至193、195頁）。依上開證人黃薏軒、丙○○、黃仕
    銘之證述，是被告丁○○辯稱：其係為保護其自身及家人安全
    ，才會書立上開切結書等語，尚非全然無據。
  ㈣又證人甲○○於原審審理時證稱：「（檢察官問：後來你是不
    是也寫了一張切結書給丁○○？）是他女兒要我寫那張切結書
    。」、「（檢察官問：他女兒為何要你寫切結書？）說我不
    能私底下找他們麻煩，我問我簽這張可不可以告他，警員說
    可以我才簽的。」、「（檢察官問：當時你為何會願意簽這
    張切結書給他們？）我如果不簽這張他也不簽他的那張切結
    書。」、「（法官問：〈提示20673 號卷第3、13頁〉105年10
    月28日被告丁○○為何與你在鳳鳴派出所簽立切結書？）...
    ， 然後他女兒要求我也要寫切結書給他們，因為我以為簽
    了就不能告他們就沒有簽，後來又再約一次，我跟胡志明警
    察確認簽了還可以再告，我才簽，但是不得私底下去找他們
    麻煩。」、「（法官問：什麼是私底下去找他們麻煩？）私
    底下不能去打他或傷害他的家人。」等語（見原審易卷第29
    4頁、易更一卷第124頁），而觀諸證人甲○○於105 年10月28
    日所書立切結書，其內容載有：「...， 因丁○○已向我坦承
    認錯及道歉，我本人同意今後，絕對不會再找丁○○麻煩，也
    不會找其他人對丁○○及其家人有任何不利行為，如有違背其
    內容，願受法律制裁。」等語（見10673 號偵卷第13頁）。
    是依證人甲○○證述以觀，倘若證人甲○○事前並無毆打被告丁○○或傷害被告丁○○家人之行為，何以證人黃薏軒會要求其書
    立切結書以擔保日後不會再有傷害被告丁○○及其家人之行為
    ？綜上，被告丁○○係為保護家人免於證人甲○○之傷害，方在
    非自願之情況下書立上開切結書予證人甲○○，洵難認被告丁○○係本於自由意志書立上開切結書，是上開切結書之證明力
    顯有不足，自不得採為不利於被告丁○○之認定。
  ㈤況被告丁○○所書立上開切結書，性質上均屬於被告或共犯之
    自白，而被告或共犯之自白，不得作為有罪判決之唯一證據
    ，仍應調查其他必要之證據，以察其自白是否與事實相符。
    被告丁○○於偵查中固自白稱：「我是有通姦，但是只有2 次
    ，時間就是在壘球場，利用我下班的時候，是105年3月，時
    間我不確定，大概是105年3月至9月間，發生過2次，地點都
    是在壘球場我的車上」等語（見第10673號偵卷第9頁），但
    其於原審準備程序及審理時，均堅決否認有何與被告乙○○相
    姦之犯行，是被告丁○○此部分供述前後明顯不一，憑信性顯
    然不足，是其此部分供述是否與事實相符，已有可疑，自難
    以此有瑕疵之供述，作為上開切結書之補強證據。又證人甲○○於原審審理時具結證稱：「之前我有收到2 次給我的電話
    簡訊，大約是105年8月份的時候，我當初接到的時候不知道
    是誰傳給我的，內容是叫我注意我老婆的行為，就只有講這
    樣，後來我開始注意乙○○，發現乙○○LINE的訊息有一些奇怪
    的字眼，比如說〈我想你、我愛你〉等，後來又發現LINE有曖
    昧的話，比如說〈那天你有沒有爽〉，然後伊打電話過去，接
    電話的是丁○○，伊才發現丁○○與乙○○有不正常關係」等語（
    見原審易卷第289至290頁），是依證人甲○○前揭證述，縱認
    為真，至多亦僅能證明被告2 人間，有上開對話內容，尚不
    足補強被告丁○○2人間有起訴書所載之8次相姦犯行。另證人
    胡志明於原審審理時固證稱：「（檢察官問：請陳述他們當
    時商談的經過？）甲○○跟丁○○有交談，甲○○說他有問他太太
    ，有承認跟丁○○有發生性行為，然後他就約丁○○到我們派出
    所看他有沒有承認，請他自己寫切結書」、「（檢察官問：
    當時丁○○有無承認？）他有寫切結書，然後自己先寫，我們
    不干涉，他類似打草稿這樣寫一寫，他寫一寫，我再替他們
    繕打一張A4的紙讓他們雙方看過之後簽名」等語（見原審易
    卷第164至165頁），但依其證述，僅能證明其參與被告丁○○
    與證人甲○○於105 年10月28日，至鳳鳴派出所書立上開切結
    書之經過，並未親身見聞被告丁○○2 人有相姦之犯行，自難
    以此傳聞證據作為認定被告丁○○有8次相姦犯行之補強證據
    。
  ㈥檢察官聲請傳喚證人林耕嘉，待證被告丁○○並無被迫簽  切
    結書之事實，及勘驗被告丁○○偵查中之自白出於任意  性，
    因原審已就此部分事實及法律上之認定詳為論述，核  無再
    調查之必要。  
  被告乙○○部分：
  ㈠被告乙○○於不詳時日，在其斯時位在新北市○○區○○  路0段00
     號住處內，書立紙條，內容記載：「本人乙○○跟 丁○○從3 
    月底開始出去壘球場，他拿了酒我喝了半杯後，就不醒人事
    ，他就對我做出不正常的性關係」等語等情，業據被告丁○○
    、乙○○供述在卷，並有紙條各1張在卷可佐，堪信為真實。
  ㈡證人甲○○於原審108年9月17日審理時固證稱：「那時候是晚
    上，我們在家裡客廳，乙○○坐著在看電視，我那時候也在家
    裡，我問他有沒有跟丁○○通姦，她就自己自願寫的，我沒有
    跟她說只要她承認，我就願意原諒她之類的話，我只是在心
    裡想而已，並沒有表示出來」等語（見原審易更一卷第125 
    頁），然其於原審107年11月2日審理時則證稱：「我要她把
    發生的事情跟過程跟我講，我叫她寫起來，她就寫起來」、
    「（檢察官問：她跟你講她跟丁○○的事情還有寫下來，是否
    是希望你原諒她？）是」、「（辯護人問：你剛剛說乙○○寫
    這份切結書目的是要你原諒她，你是否有原諒她？）我本來
    原諒她，她又跑出去」等語（見原審易卷第291、292、297
    頁），核與被告乙○○辯稱：其係因證人甲○○表示寫了就會原
    諒她，所以才書立前揭紙條等語大致相符，是被告乙○○是否
    本於其自由意志而書立前揭紙條，即非無疑，是上開紙條之
    證明力顯有不足，自不得採為不利於被告乙○○之認定。 
  ㈢況被告乙○○所書立上開紙條，性質上均屬於被告或共犯之自
    白，而被告或共犯之自白，不得作為有罪判決之唯一證據，
    仍應調查其他必要之證據，以察其自白是否與事實相符。而
    被告丁○○於偵查中固供稱：「我是有通姦，但是只有2 次，
    時間就是在壘球場，利用我下班的時候，是105年3月，時間
    我不確定，大概是105年3月至9月間，發生過2次，地點都是
    在壘球場我的車上」等語（見10673號偵卷第9頁），但其於
    原審準備程序及審理時，均堅決否認有與被告乙○○相姦之犯
    行，則被告丁○○此部分供述前後明顯不一，憑信性顯然不足
    ，其此部分供述是否與事實相符，已有疑義，自難憑此有瑕
    疵之供述，作為上開紙條之補強證據。又證人甲○○於原審審
    理時證稱：「之前我有收到2 次給我的電話簡訊，大約是10
    5年8月份的時候，我當初接到的時候不知道是誰傳給我的，
    內容是叫我注意我老婆的行為，就只有講這樣，後來我開始
    注意乙○○，發現乙○○LINE的訊息有一些奇怪的字眼，比如說
    〈我想你、我愛你〉等，後來又發現LINE有曖昧的話，比如說
    〈那天你有沒有爽〉，然後伊打電話過去，接電話的是丁○○，
    伊才發現丁○○與乙○○有不正常關係」等語（見原審易卷第28
    9至290頁），依證人甲○○前揭證述，縱認為真，至多亦僅能
    證明被告2 人間，有上開對話內容，尚不足補強被告乙○○有
    起訴書所載之8次相姦犯行。另證人胡志明於原審審理時固
    證稱：「（檢察官問：請陳述他們當時商談的經過？）甲○○
    跟丁○○有交談，甲○○說他有問他太太，有承認跟丁○○有發生
    性行為，然後他就約丁○○到我們派出所看他有沒有承認，請
    他自己寫切結書」、「（檢察官問：當時丁○○有無承認？）
    他有寫切結書，然後自己先寫，我們不干涉，他類似打草稿
    這樣寫一寫，他寫一寫，我再替他們繕打一張A4的紙讓他們
    雙方看過之後簽名」等語（見原審易卷第164至165頁），但
    依其證述，僅能證明其參與被告丁○○與證人甲○○於105 年10
    月28日至鳳鳴派出所書立上開切結書之經過，並未親身見聞
    被告乙○○有通姦及相姦之犯行，是亦難以此傳聞證據作為認
    定被告乙○○有8次通姦及相姦犯行之補強證據。
  ㈣檢察官聲請傳喚證人王銘輔，證明被告乙○○書立上開紙  條
    時未被脅迫之事實，然據被告乙○○供稱：書立紙條時  ，已
    晚上2、3時，王銘輔已睡覺，並不在場等語，本院認  王銘
    輔既不在場，核無調查之必要。䔧䔧
  綜上所述，被告丁○○2人之陳述，縱存有檢察官所指稱之瑕疵
    而難遽信，然檢察官所提出之前揭證據，其中切結書及紙條
    ，已難認係本於被告丁○○2人之自由意志所作成。至檢察官
    所提出之其他證據，亦均非可作為認定被告丁○○2人確有指
    訴犯行之證據或補強證據，是依檢察官所舉上開事證，無法
    使本院形成被告丁○○2人之有罪心證。本案不能證明被告丁○○2人犯罪，揆諸前揭說明，依法自應為被告丁○○2人無罪之
    諭知。
四、本院審理結果，認原審對被告2人為無罪之判決，已於原判
    決詳述其理由，其認事用法，均為妥適，應予維持。檢察官
    上訴意旨略以：原審未具體說明被告丁○○於偵查中之自白及
    被告乙○○書立之紙條何以均不採，有認定事實未盡之處，請
    撤銷原判決，另為適當之判決云云，然原判決已就檢察官上
    訴事項於判決詳述被告2人不構成犯罪之理由，是檢察官猶
    就原審採證認事適法職權行使及原判決已明白論斷之事項，
    再為事實或法律上之爭執，指摘原審判決被告2 人無罪不當
    ，為無理由，應予駁回。
據上論斷，應依刑事訴訟法第368條，判決如主文。
本案經檢察官許祥珍到庭執行職務。
中    華    民    國    109   年    2     月    6     日
                  刑事第八庭  審判長法  官  陳世宗
                                    法  官  呂寧莉
                                    法  官  周明鴻
以上正本證明與原本無異。
不得上訴。
                                    書記官  謝雪紅
中    華    民    國    109   年    2     月    6     日